ACORDAO-COMPLETO-2343066

ACÓRDÃO 2726/2019 ATA 11/2019 - SEGUNDA CÂMARA

VISTOS, relatados e discutidos estes autos em que se apreciam aposentadorias instituídas no âmbito da Superintendência Estadual da Funasa na Bahia,
	ACORDAM os Ministros do Tribunal de Contas da União, reunidos em sessão da Segunda Câmara, diante das razões expostas pelo Relator, e com fundamento no art. 71, incisos III e IX, da Constituição Federal de 1988, c/c os arts. 1º, inciso V, 39, inciso II, e 45 da Lei 8.443/1992, e ainda com os arts. 260, § 1º, 261, caput e § 1º, e 262, caput e § 2º, do Regimento Interno do TCU, em:
	9.1. considerar legais as aposentadorias de Fernando Alvarenga do Nascimento (XXX.021.125-XX) , Arivaldo Juscelino de Almeida (XXX.481.306-XX) e Cleonice Cardoso dos Santos (XXX.387.195-XX) , concedendo o registro aos atos correspondentes;
	9.2. considerar ilegais os atos de Antonio da Silva (XXX.437.405-XX) , Atailo Ribeiro (XXX.005.815-XX) , Mariene Guimarães da Silva (XXX.690.035-XX) , Olindina Leitão de Andrade (XXX.686.605-XX) e Pedro dos Santos Mendes (XXX.025.535-XX) negando-lhes o registro;
	9.3. dispensar o ressarcimento das quantias indevidamente recebidas de boa-fé (Enunciado 106 da súmula da jurisprudência predominante do TCU) ;
	9.4. determinar à Superintendência Estadual da Funasa na Bahia que:
	9.4.1. no prazo de 15 (quinze) dias, faça cessar os pagamentos decorrentes dos atos ora considerados ilegais, sob pena de responsabilidade solidária da autoridade administrativa omissa;
	9.4.2. no prazo de 15 (quinze) dias, dê ciência desta deliberação aos interessados com atos  considerados ilegais, esclarecendo-lhes que o efeito suspensivo proveniente da interposição de recurso não os exime da devolução dos valores percebidos indevidamente após a notificação sobre o presente acórdão, em caso de não provimento do recurso porventura impetrado;
	9.4.3. no prazo de 30 (trinta) dias, informe ao TCU as medidas adotadas, sem prejuízo de encaminhar comprovante sobre a data em que os interessados tomaram conhecimento do contido no item anterior;
	9.5. determinar à Secretaria de Fiscalização de Pessoal que exclua o ato de peça 6 por duplicidade;
                   9.6. dar ciência deste acórdão à Superintendência Estadual da Funasa na Bahia e aos interessados.

Atos de concessão de aposentadoria instituídas no âmbito da Superintendência Estadual da Funasa na Bahia.

Segunda Câmara

3. Interessados/Responsáveis:
3.1. Interessados: Antonio da Silva (XXX.437.405-XX); Arivaldo Juscelino de Almeida (XXX.481.306-XX); Atailo Ribeiro (XXX.005.815-XX); Cleonice Cardoso dos Santos (XXX.387.195-XX); Fernando Alvarenga do Nascimento (XXX.021.125-XX); Florentino Avelino da Costa (XXX.052.558-XX); Mariene Guimarães da Silva (XXX.690.035-XX); Olindina Leitão de Andrade (XXX.686.605-XX) e Pedro dos Santos Mendes (XXX.025.535-XX).

13.1. Ministros presentes: Ana Arraes (Presidente), Augusto Nardes (Relator), Aroldo Cedraz e Raimundo Carreiro.
13.2. Ministros-Substitutos presentes: Marcos Bemquerer Costa e André Luís de Carvalho.

AUGUSTO NARDES

Em exame atos de aposentadoria no interesse de ex-servidores da Superitendência Estadual da Funasa na Bahia.
2.	A instrução do processo analisou os fundamentos legais e as informações prestadas pelo órgão de Controle Interno lançando, na peça 11, parecer pela legalidade e consequente registro dos atos.
3.	O representante do Ministério Público junto ao Tribunal de Contas da União dissentiu, em parte, da proposição da unidade técnica em parecer (peça 13) que transcrevo a seguir, com alguns ajustes de forma que julgo pertinentes:
	Versam os autos sobre processo consolidado com 9 atos de aposentadorias (8 alterações e 1 inicial) concedidas pela Superintendência Estadual da Funasa na Bahia. 
2.	Após a aplicação das críticas automáticas, a Secretaria de Fiscalização de Pessoal (Sefip) propôs considerar os atos legais e conceder os respectivos registros (peças 11-12) .
3.	Os atos de peças 1, 3, 7, 8 e 9 tratam de alterações de aposentadorias com o objetivo de integralizar os proventos dos interessados ante a averbação de tempo de serviço insalubre, laborado sob o regime celetista, antes da vigência da Lei 8.112/1990, mas, também, sob regime estatutário, com fundamento no Mandado de Injunção 880 (MI 880) .
3.1	Por meio do Acórdão 2008/2006-TCU-Plenário, este Tribunal inaugurou o entendimento de que o servidor público que exerceu, como celetista, no serviço público, atividades insalubres, penosas ou perigosas, no período anterior à vigência da Lei 8.112/90 tem direito à contagem especial de tempo de serviço para efeito de aposentadoria.
3.2	Porém, por meio do Acórdão 911/2014-TCU-Plenário este Tribunal estabeleceu a tese de que, mesmo observando os parâmetros do Acórdão 2008/2006-TCU-Plenário, a contagem especial de tempo prestado em condições insalubres para servidores ocupantes de cargos de natureza estritamente administrativa somente poderá ocorrer se estiver efetivamente demonstrada a existência de risco ou de agentes nocivos à saúde no local de trabalho, devidamente atestado por laudo pericial. Restou, assim, sumariada a referida deliberação:
PESSOAL. APOSENTADORIA. TEMPO DE ATIVIDADE INSALUBRE EXERCIDO ANTES DO ADVENTO DA LEI 8.112/1990. NECESSIDADE DE COMPROVAÇÃO DA CONDIÇÃO DE INSALUBRIDADE. SIMPLES PAGAMENTO INDISCRIMINADO DO ADICIONAL DE INSALUBRIDADE NÃO GERA DIREITO À CONTAGEM DO TEMPO DE ATIVIDADE ESPECIAL. CARGO DE NATUREZA EMINENTEMENTE ADMINISTRATIVA. NECESSIDADE DE APRESENTAÇÃO DE CERTIDÃO DO INSS, DA QUAL CONSTE A CONCESSÃO DO TEMPO DE ATIVIDADE INSALUBRE, UMA VEZ QUE SE REFERE A TEMPO PRESTADO JUNTO ÀQUELE REGIME DE PREVIDÊNCIA, O QUAL DEVERÁ COMPENSAR O REGIME PRÓPRIO DE PREVIDÊNCIA DOS SERVIDORES, NA PROPORÇÃO DOS ANOS DE CONTRIBUIÇÃO, NA FORMA DA LEI 9.796/1999. ALTERNATIVAMENTE, A TÍTULO DE RACIONALIDADE ADMINISTRATIVA, O ÓRGÃO PODERÁ ELE PRÓPRIO AVERBAR O TEMPO ESPECIAL, DESDE QUE AMPARADO EM LAUDO EMITIDO PELO MINISTÉRIO DO TRABALHO, OU DE PROFISSIONAL POR ELE CADASTRADO, QUE ATESTE AS CONDIÇÕES NAS QUAIS A ATIVIDADE DO SERVIDOR ERA EXERCIDA. ILEGALIDADE E NEGATIVA DE REGISTRO. DISPENSA DA DEVOLUÇÃO DOS VALORES INDEVIDAMENTE RECEBIDOS. DETERMINAÇÕES.
3.3	Nos casos dos atos de peças 1, 3, 7, 8 e 9 o cômputo desse tempo presume-se legítimo, uma vez que os interessados ocupavam os cargos de agente de saúde pública e visitador sanitário.
3.4	Porém, foram computados nesses atos períodos de atividade insalubre exercida sob o regime estatutário, com pretenso fundamento no MI 880.
3.5	Em diversas oportunidades, ao analisar atos de aposentadoria em situação semelhante, este Tribunal considerou ilegal o ato e negou o respectivo registro, a exemplo dos Acórdãos 11.778/2018 e 9.695/2017, ambos da 2ª Câmara; 10.074/2017, 8.026/2017 e 6.731/2018, todos da 1ª Câmara; entre outros.
3.6	A última deliberação citada, de relatoria do Ministro Benjamin Zymler, restou assim sumariada (grifos inseridos) :
APOSENTADORIA. ATOS INICIAL E DE ALTERAÇÃO. CONTAGEM PONDERADA DE TEMPO DE SERVIÇO PRESTADO EM CONDIÇÕES INSALUBRES ENVOLVENDO CARGOS DE NATUREZA EMINENTEMENTE ADMINISTRATIVA. NECESSIDADE DE COMPROVAÇÃO DO EFETIVO EXERCÍCIO DA ATIVIDADE POR MEIO DE LAUDOS PERICIAIS. IMPOSSIBILIDADE DE AVERBAÇÃO DE TEMPO INSALUBRE PRESTADO APÓS A INSTITUIÇÃO DO REGIME JURÍDICO ÚNICO. IMPOSSIBILIDADE DE SE EFETUAR A CONTAGEM PONDERADA DE TEMPO DE SERVIÇO EM DECORRÊNCIA DO MANDADO DE INJUNÇÃO Nº 880. PRECEDENTES. ILEGALIDADE DE UM DOS ATOS. DETERMINAÇÕES.
3.7	Por meio do MI 880, o Supremo Tribunal Federal (STF) reconheceu a falta de norma regulamentadora do direito à aposentadoria especial previsto no art. 40, § 4º, inciso III, da Constituição Federal, garantindo aos servidores públicos filiados à entidade sindical impetrante o direito de ter seus pedidos de aposentadoria com base em atividade especial analisados à luz do art. 57 da Lei 8.213/1991. Essa decisão é de 6/5/2009, e o relator, Ministro Eros Grau, concluiu sua decisão nos seguintes termos:
Julgo parcialmente procedente o pedido deste mandado de injunção, para, reconhecendo a falta de norma regulamentadora do direito à aposentadoria especial dos servidores públicos, remover o obstáculo criado por essa omissão e, supletivamente, tornar viável o exercício, pelos substituídos neste mandado de injunção, do direito consagrado no artigo 40, § 4º, da Constituição do Brasil, nos termos do artigo 57 da Lei n. 8.213/91.
3.8	Em 9/4/2014, o STF aprovou a Súmula Vinculante (SV) 33 com o seguinte teor:
Aplicam-se ao servidor público, no que couber, as regras do regime geral da previdência social sobre aposentadoria especial de que trata o artigo 40, § 4º, inciso III da Constituição Federal, até a edição de lei complementar específica.
3.9	Desse modo, para as aposentadorias estatutárias concedidas com base nesse fundamento, deverão ser observados os mesmos critérios verificados para aposentadorias especiais concedidas àqueles vinculados ao RGPS, nos termos do art. 57 da Lei 8.213/1991.
3.10	No entanto, o STF não reconheceu aos servidores estatutários o direito de combinar o regramento da aposentadoria especial com o da aposentadoria comum, por meio da contagem ponderada do tempo de exercício da atividade especial, na forma do § 5º do art. 57 da Lei 8.213/1991.
3.11	Assim, os atos de alteração de peças 1, 3, 7, 8 e 9 estão eivados de irregularidade. E, com a exclusão do tempo impugnado, nenhum dos atos teria tempo de serviço suficiente para aposentação com base no fundamento legal utilizado para as concessões.
3.12	Desse modo, este representante do Ministério Público de Contas opina pela ilegalidade e negativa de registro dos atos de alteração de peças 1, 3, 7, 8 e 9.
3.13	Como esses atos foram enviados ao TCU em 2015 e 2016, portanto, há menos de cinco anos, está dispensada a necessidade de realização de oitiva prévia dos interessados, nos termos do entendimento firmado pelo Acórdão 587/2011-TCU-Plenário.
4.	No ato de peça 5, que trata da alteração da aposentadoria de Fernando Alvarenga do Nascimento, foram computados 3 anos e 4 meses de tempo de serviço insalubre. Considerando o entendimento firmado nos Acórdãos 2008/2006 e 911/2014, ambos do Plenário, pode-se presumir legítima a averbação desse tempo para a aposentadoria, tendo em vista que o inativo ocupava o cargo de agente de saúde pública. Portanto, neste caso, anuímos à proposta da Sefip de legalidade do ato e concessão do respectivo registro.
5.	O ato de peça 6 trata da alteração da aposentadoria de Florentino Avelino da Costa.
5.1	Consta nos esclarecimentos do gestor que a alteração decorre de determinações contidas nos Acórdãos 430/2016 e 2.797/2017, ambos da 1ª Câmara, prolatados no âmbito do processo TC Processo 005.763/2015-0. A primeira deliberação julgou ilegal ato de alteração de aposentadoria do interessado no qual havia sido computado tempo de serviço insalubre, em desacordo com a jurisprudência do TCU (Acórdãos 2008/2006 e 911/2014, ambos do Plenário) uma vez que o cargo que o inativo ocupava (motorista oficial) é estritamente administrativo. O segundo acórdão refere-se a pedido de reexame interposto contra o Acórdão 430/2016-TCU-Primeira Câmara. Porém, o recurso foi conhecido, mas, no mérito, negou-se provimento.
5.2	Observa-se que não há determinação para o envio de novo ato naquelas deliberações. Assim, considerando que o ato em apreço contempla a fração de aposentadoria que fora deferida no ato inicial já apreciado pela legalidade, por meio do Acórdão 428/2016-TCU-Primeira Câmara, proferido do âmbito do processo TC Processo 003.738/2011-6, este representante do Ministério Público de Contas opina pela exclusão por duplicidade do ato de peça 6.
6.	Por fim, quanto aos demais atos (peças 2 e 4) , anuímos à proposta de Sefip de legalidade e concessão dos registros.
	É o relatório.

não há.

Procurador Rodrigo Medeiros de Lima.

PESSOAL. APOSENTADORIA. CONTAGEM PONDERADA DE TEMPO DE SERVIÇO INSALUBRE. MANDADO DE INJUNÇÃO 880 (MI 800). ILEGALIDADE DE CINCO ATOS. LEGALIDADE DE ATOS QUE NÃO UTILIZARAM O MI 880 COMO FUNDAMENTO. EXCLUSÃO, POR DUPLICIDADE, DE UM ATO.

APOSENTADORIA (APOS)

Secretaria de Fiscalização de Pessoal (SEFIP).

Em exame atos de aposentadorias instituídas no âmbito da Superintendência Estadual da Funasa na Bahia.
2.	No mérito, a Secretaria de Fiscalização de Pessoal - Sefip, manifesta-se pela legalidade, após tê-los submetido ao conjunto de verificações estabelecido nos normativos próprios, constatando ausência de qualquer óbice ao registro dos atos.
3.	Ressalto que os atos em exame foram disponibilizados ao TCU há menos de cinco anos, razão pela qual está dispensada a realização de oitiva prévia dos interessados, nos termos do entendimento firmado no Acórdão 587/2011-TCU-Plenário.
4.	O Ministério Público junto ao TCU dissentiu da conclusão da unidade de instrução, com base em amplo arrazoado que merece acolhimento, razão pela qual adoto aqui, como razões de decidir, os fundamentos ali sustentados, sem prejuízo de algumas considerações.
5.	Os atos no interesse de Antônio da Silva, Atailo Ribeiro, Mariene Guimarães da Silva, Olindina Leitão de Andrade e Pedro dos Santos Mendes (peças, 1, 3, 7, 8 e 9, respectivamente) tratam de alteração da aposentadoria ante a averbação de tempo de serviço em condições insalubres, exercido sob o regime da CLT, e sob regime estatutário, com fundamento no Mandado de Injunção 880.
6.	Em relação à contagem ponderada de tempo prestado em atividades consideradas de risco, perigosas ou insalubres, o TCU, nos termos do Acórdão 2008/2006-TCU-Plenário, em consonância com o posicionamento adotado pela Suprema Corte, passou a reconhecer essa possibilidade ao servidor que exerceu, como celetista, no serviço público, atividades dessa natureza no período anterior à vigência da Lei 8.112/1990.
7.	Para esse fim, este Tribunal tem aceitado a averbação realizada de ofício pelo órgão/entidade de origem quando se trata de cargo cujas atribuições, presume-se, envolvam risco para a higidez física do profissional, como por exemplo médico, odontólogo e enfermeiro. No presente caso, a presunção de legitimidade é possível, vez que os interessados exerciam cargos de agente de saúde pública e visitador sanitário.
8.	Em relação aos atos de alteração da aposentadoria  constantes das peças, 1, 3, 7, 8 e 9, observo que houve averbação de período posterior ao advento da Lei 8.112/1990, sendo que a contagem diferenciada foi realizada com suposto amparo em deliberação do STF proferida nos autos do Mandado de Injunção 880/2009.
9.	Esta Corte de Contas tem entendimento consolidado no sentido de que, ao julgar Mandados de Injunção desse gênero, o STF nada mais fez do que estabelecer que deverão ser observados os mesmos critérios consentâneos com a norma existente no art. 57 da Lei 8.213/1991 (e.g. Acórdãos 471/2014, 624/2014, 625/2014, 882/2014, 3.922/2014 e 6.522/2014, todos da Primeira Câmara) .
10.	Por outro lado, a decisão proferida no mencionado mandado de injunção não permitiu que, na aposentadoria comum de servidor público, houvesse o aproveitamento majorado de tempo de contribuição prestado sob condições especiais (previsto no § 5º do art. 57 da Lei 8.213/1991) . 
11.	Os atos de alteração  constantes das peças, 1, 3, 7, 8 e 9, destarte, devem ser considerados ilegais. A transformação de tempo especial em tempo para aposentadoria comum, não encontra amparo nas diretrizes estabelecidas no MI 880/09.
12.	O ato de peça 6, conforme destacado no parecer do MP/TCU, trata de alteração de aposentadoria já julgada ilegal ante o cômputo indevido de tempo de serviço prestado em condições insalubres. O pedido de reexame foi conhecido e, no mérito, teve negativa de provimento. Acompanho o posicionamento do MP/TCU de exclusão por duplicidade do ato.
13.	Alinho-me, finalmente, ao julgamento pela legalidade dos atos de peças 2, 4 e 5.
Ante o exposto, voto por que o Tribunal adote a deliberação que ora submeto à apreciação deste Colegiado.
TCU, Sala das Sessões Ministro Luciano Brandão Alves de Souza, em 16 de abril de 2019.
Ministro JOÃO AUGUSTO RIBEIRO NARDES 
Relator